臺灣士林地方法院民事判決　　　　　　 93年度重訴字第330號
原　　　告　辰○○
訴訟代理人　王東山律師
複　代理人　李美寬律師
被　　　告　巳○○○○○○○.
　　　　　　甲○○○○○曹地.
　　　　　　戊○○○○○○○.
　　　　　　癸○○曹地發之繼.
　　　　　　辛○○曹地發之繼.
　　　　　　壬○○曹地發之繼.
　　　　　　己○○曹地發之繼.
　　　　　　庚○○曹地發之繼.
　　　　　　丑○○曹地發之繼.
　　　　　　子○○
　　　　　　乙○○王戎之繼承.
　　　　　　未○○○李清之繼.
　　　　　　丁○○李清之繼承.
　　　　　　丙○○李清之繼承.
　　　　　　申○○○李清之繼.
　　　　　　卯○○李清之繼承.
　　　　　　寅○○王戎之繼承.
　　　　　　午○○王戎之繼承.
上列當事人間塗銷地上權登記事件，本院於中華民國94年6 月28
日言詞辯論終結，判決如下：
    主  文
被告子○○應塗銷台北市○○區○○段29-5地號之土地登記謄本
上證明書字號南港字第109號之地上權登記。
被告黃曹梅子、王曹鶴、周曹金桂、癸○○、辛○○、壬○○、
己○○、庚○○、丑○○應連帶塗銷台北市○○區○○段29-5地
號之土地登記謄本上證明書字號南港字第107 號之地上權登記。
被告乙○○、午○○、寅○○應連帶塗銷台北市○○區○○段29
-5地號之土地登記謄本上證明書字號南港字第113 號之地上權登
記。
被告未○○○、丁○○、丙○○、申○○○、卯○○應連帶塗銷
台北市○○區○○段29-5地號之土地登記謄本上證明書字號南港
字第114號之地上權登記。
訴訟費用由被告子○○負擔四分之一；被告黃曹梅子、王曹鶴、
周曹金桂、癸○○、辛○○、壬○○、己○○、庚○○、丑○○
連帶負擔四分之一；被告乙○○、午○○、寅○○連帶負擔四分
之一；餘由被告未○○○、丁○○、丙○○、申○○○、卯○○
連帶負擔。
原告假執行之聲請駁回。
    事實及理由
一、本件被告黃曹梅子、王曹鶴、周曹金桂、癸○○、辛○○、
    壬○○、庚○○、丑○○、子○○、未○○○、丙○○、申
    ○○○等12人經合法通知，未於言詞辯論期日到場，核無民
    事訴訟法第386 條所列各款情形，爰依原告之聲請，由其一
    造辯論而為判決。
二、原告起訴主張：原告為台北市○○區○○段29-5地號土地（
    民國68年重劃前為三重埔段228 地號，重劃後為南港段1 小
    段317 地號，下稱系爭土地）之共有人之一。系爭土地設定
    有4 個地上權，登記之地上權人分別為訴外人曹地發（地上
    權證明書字號南港字第107 號）、訴外人王戎（地上權證明
    書字號南港字第113 號）、訴外人李清（地上權證明書字號
    南港字第114 號）及被告子○○（地上權證明書字號南港字
    第109 號）。其中曹地發已於88年7 月18日死亡，繼承人為
    被告黃曹梅子、王曹鶴、周曹金桂、癸○○、辛○○、壬○○、己○○、庚○○、丑○○等9 人。王戎於69年12月29日
    死亡，繼承人為被告午○○、乙○○2 人及訴外人王朱葉，
    惟王朱葉於60年10月8 日死亡，由被告寅○○代位繼承。李
    清亦於78年12月1 日死亡，繼承人為被告未○○○、丁○○
    、丙○○、申○○○、卯○○。前開地上權均於38年11月間
    申請，並於39年4 月間完成設定登記，依地上權登記聲請書
    之內容，與曹地發、王戎、李清及被告子○○等4 人簽訂地
    上權設定契約者僅訴外人即系爭土地之共有人許金定一人，
    且許金定也未於該聲請書上用印，而設定當時系爭土地之所
    有權人除許金定（其應有部分為164/ 720）外，尚有訴外人
    杜沈雅、杜金連、王乞、王水土、陳國池、王金英、王幾萬
    、周竹根、杜郭雙隆等9 人，惟杜沈雅等9 人並未同意為前
    開地上權之設定，故前開4 個地上權設定契約自對其他共有
    人不生效力，及該地上權之設定行為亦非有效，爰依民法第
    767 條中段之規定，請求被告18人塗銷各該地上權登記等語
    。並聲明：
  (一)被告黃曹梅子、王曹鶴、周曹金桂、癸○○、辛○○、壬○○、己○○、庚○○、丑○○應連帶塗銷台北市○○區○○
    段29-5地號之土地登記謄本上證明書字號南港字第107 號之
    地上權登記。
  (二)被告子○○應塗銷台北市○○區○○段29-5地號之土地登記
    謄本上證明書字號南港字第109 號之地上權登記。
  (三)被告乙○○、午○○、寅○○應連帶塗銷台北市○○區○○
    段29-5地號之土地登記謄本上證明書字號南港字第113 號之
    地上權登記。
  (四)被告未○○○、丁○○、丙○○、申○○○、卯○○應連帶
    塗銷台北市○○區○○段29-5地號之土地登記謄本上證明書
    字號南港字第114 號之地上權登記。
  (五)均願供擔保，請准宣告假執行。
三、被告未○○○、丙○○、申○○○等3 人雖未於最後言詞辯
    論期日到場，惟依之前到院之陳述，以及被告丁○○、己○○、乙○○、寅○○、午○○均略以：希望原告補償錢，在
    還沒有補償前不願意塗銷等語。被告卯○○則辯稱：系爭土
    地屬共有土地，惟設定地上權只登記許金定，應該是設定當
    時雙方有談好某種條件才能興建建物等語。被告9 人均聲明
    駁回原告之訴。
四、不爭執之事實：
  (一)原告為系爭土地之共有人。
  (二)系爭土地上4 個地上權設定人均是系爭土地之共有人許金定
    ，登記之地上權人分別為曹地發、王戎、李清及被告子○○
    。
  (三)曹地發已於88年7 月18日死亡，被告黃曹梅子、王曹鶴、周
    曹金桂、癸○○、辛○○、壬○○、己○○、庚○○、丑○○等9 人為繼承人。王戎於69年12月29日死亡，被告午○○
    、乙○○、寅○○等3 人為繼承人。李清於78年12月1 日死
    亡，被告未○○○、丁○○、丙○○、申○○○、卯○○等
    5人為繼承人。
五、整理本件爭點如下：
  (一)共有人之一就共有物設定地上權之效力為何？
  (二)原告為共有人之一可否塗銷地上權登記？
六、得心證之理由：
  (一)按「共有土地或建築改良物，其處分、變更及設定地上權、
    永佃權、地役權或典權，應以共有人過半數及其應有部分合
    計過半數之同意行之。但其應有部分合計逾三分之二者，其
    人數不予計算。」土地法第34條之1 第1 項固有明文規定，
    惟該條規定係在64年7 月24日始修正公布，故在此之前，應
    適用民法第819 條第2 項之規定，亦即共有物之處分、變更
    及設定負擔，應得共有人全體之同意，不得由共有人中之一
    人或數人自由為之。如共有人中一人或數人未經全體共有人
    同意或事後追認，擅自處分共有物或設定負擔時，其處分行
    為或設定行為尚不生物權移轉或設定之效力。經查，系爭土
    地上4 個地上權設定人均為許金定，而完成設定登記之時間
    均在39年4 月間，當時許金定僅為系爭土地之共有人之一等
    事實，有原告提出之系爭土地他項權利登記聲請書、土地登
    記謄本等件（均影本）附卷可參，因此前開4 個地上權之設
    定行為，應適用民法第819 條第2 項之規定，亦即如無證據
    證明該4 個地上權設定之行為業經全體共有人之同意或事後
    追認之前，尚不生設定地上權之效力。
  (二)次按「對於妨害其所有權者，得請求除去之。」民法第767
    條中段有明文規定。而「共有人依民法第821 條規定，就共
    有物之全部為本於所有權之請求，除請求回復共有物須為共
    有人全體利益為之外，非不得僅由其中一人起訴請求，上訴
    人提起本件訴訟，僅在請求被上訴人拆除牆垣，以回復原有
    巷道之寬度，並非請求被上訴人交還其占有之土地，自不必
    為共有人全體之利益為之」有最高法院71年台上字第1661號
    判例可以參照。查原告係以前開4 個不生效力之地上權設定
    登記已妨害原告對於系爭土地之共有權而提起本件訴訟，其
    請求被告等人塗銷地上權登記，以排除該登記對原告（共有
    權）所有權之侵害，而非請求返還土地，自得由原告一人提
    起。次查，本件4 個地上權之設定行為既不生效，已如前述
    ，則原告自得基於共有人之地位，請求地上權之登記名義人
    曹地發、王戎、李清及被告子○○4 人塗銷各該地上權之登
    記，因此被告子○○自應塗銷地上權證明書字號南港字第10
    9 號之地上權登記。而曹地發已於88年7 月18日死亡，被告
    黃曹梅子、王曹鶴、周曹金桂、癸○○、辛○○、壬○○、
    己○○、庚○○、丑○○等9 人為繼承人，應連帶塗銷地上
    權證明書字號南港字第107 號之地上權登記。王戎於69年12
    月29日死亡，被告午○○、乙○○、寅○○為繼承人，應連
    帶塗銷地上權證明書字號南港字第113 號之地上權登記。李
    清於78年12月1 日死亡，被告未○○○、丁○○、丙○○、
    申○○○、卯○○為繼承人，亦應連帶塗銷地上權證明書字
    號南港字第114 號之地上權登記。因此，被告未○○○、丙○○、申○○○、丁○○、己○○、乙○○、寅○○、午○○均辯以在原告還沒有補償前拒絕塗銷云云，尚乏依據。另
    被告卯○○辯稱設定地上權時，雙方有談好某種條件云云，
    並未舉證以實其說，亦不足採信。
七、綜上所述，原告依民法第767 條中段之所有權妨害除去請求
    權，請求被告塗銷如主文第1 項及連帶塗銷如主文第2 項至
    第4 項所示之地上權登記，均有理由，應予准許。至於原告
    另聲明願供擔保請准宣告假執行部分，因本件命被告塗銷地
    上權登記之判決屬於意思表示之執行，其性質上不宜宣告假
    執行，因此原告之假執行聲請，應予駁回，附此敘明。
八、兩造其餘攻擊防禦方法與本件判決結果已不生影響，故不一
    一論列，附此敘明。
九、據上論結，本件原告之訴為有理由，依民事訴訟法第385 條
    第1 項前段、第79條、第85條第1 項、第2 項、判決如主文
    。
中　　華　　民　　國　　94　　年　　7 　　月　　20　　日
                  民事第二庭  法  官  林政佑
以上正本證明與原本無異。
如對本判決上訴須於判決送達後20日內向本院提出上訴狀。
中　　華　　民　　國　　94　　年　　7 　　月　　26　　日
                              書記官  楊錫芬
